最高法院刑事判決　　　　　　　　　　　　　　　九十一年度台上字第四三○二號
　　上　 訴　 人　台灣高等法院檢察署檢察官
　　上訴人即被告　甲○○
　　被　　　　告　乙○○
右上訴人等因被告等違反槍砲彈藥刀械管制條例案件，不服台灣高等法院中華民國九
十一年四月二十四日第二審判決（九十年度上訴字第三八一九號，起訴案號：台灣板
橋地方法院檢察署八十九年度偵字第一七一○三、一七二五○號），提起上訴，本院
判決如左：
    主  文
原判決撤銷，發回台灣高等法院。
    理  由
本件原判決認定：上訴人即被告甲○○曾於民國八十六年間因違反槍砲彈藥刀械管制
條例，經最高法院非常上訴審判處有期徒刑六月，於八十六年八月十九日執行完畢。
緣另案處理之姜斐壽因與人結怨為求防身，而於八十九年六月間向友人蔡萬來（綽號
無牙仔）借得制式霰彈槍一支（含具霰彈七發，以下稱霰彈槍）及可發射子彈具有殺
傷力之仿 SMITH & WESSON 廠轉輪手槍製造之改造金屬槍一支（含制式零點三八口徑
子彈四發，下稱轉輪槍）備用。嗣姜斐壽因案通緝，而於八十九年九月七日晚上，欲
找先前與其合夥經營遊藝場之宇志芳（綽號芋仔）結算盈餘以籌措逃亡費用，乃攜帶
上開轉輪槍及霰彈槍至台北縣中和市○○路○段二三二號三樓之「時代ＫＴＶ酒店」
，暫將霰彈槍置於與之有犯意聯絡之薛人寬（綽號阿權，未據起訴）設在該酒店之辦
公室內。同日晚上九時四十分許，姜斐壽在該酒店Ａ１包廂內與蔡萬來、陳金鎮（綽
號阿南，未據起訴）及案外人李春榮、陶文興等人會面，並打電話給被告乙○○（乙
○○部分後述），通知其偕同宇志芳前來飲酒。於等待期間，薛人寬及甲○○陸續進
入包廂內，乙○○亦於八十九年九月八日凌晨零時二十分許偕同宇志芳進入該包廂，
此時姜斐壽故意將隨身攜帶之轉輪槍掉落在地上，向乙○○、宇志芳示威，該槍隨即
為陳金鎮拾取並持有，姜斐壽並湊近宇志芳，摸其腰身、褲袋，詢問是否帶槍，及在
包廂廁所內詢問乙○○是否帶槍。隨後姜斐壽即以伊在「跑路」，要求宇志芳就電動
玩具店之營利拿出錢出來資助，宇志芳表示沒有辦法，姜斐壽乃向薛人寬示意，薛人
寬再轉向甲○○示意出外拿槍。甲○○即基於非法持有槍枝及恐嚇危害安全之犯意聯
絡，走出包廂至薛人寬辦公室，取出前揭霰彈槍，及薛人寬另非法持有之九釐米奧地
利制式半自動手槍一支（含七發以上之子彈，下稱九釐米手槍），而共同非法持有制
式手槍及子彈，將之攜入Ａ１包廂，將霰彈槍、九釐米手槍分別交予薛人寬、姜斐壽
。姜斐壽、薛人寬及陳金鎮即分持九釐米手槍、霰彈槍及轉輪槍，指向乙○○、宇志
芳，表示要帶宇志芳到外面談判，使宇志芳心生畏懼。宇志芳之腰部雖遭薛人寬以霰
彈槍抵住，惟仍奮力掙脫，往樓下逃竄。乙○○於混亂中見姜斐壽所持有之九釐米手
槍掉落於地，為防衛其本身及宇志芳之權利，乃拾起該手槍往天花板射擊一發，喊稱
：「讓芋仔（指宇志芳）走！大家不要動！」。原坐在沙發上之甲○○見狀立刻起身
堵住出口，與衝上前來之薛人寬一同拉扯乙○○，並另行起意傷害，共同毆打乙○○
之頭、臉部成傷，乙○○不敵，其手中之九釐米手槍旋遭甲○○奪下。此時背向大門
之甲○○為嚇止乙○○掙扎，竟持該手槍面對乙○○，從其身旁朝包廂內部微向上方
，連續射擊三發子彈，其中一發擊中適由包廂內走到電視機前欲來勸阻之蔡萬來，子
彈由下往上、由前向後、由左向右貫穿蔡萬來左額顳及左顳枕部間之顱骨（甲○○射
擊蔡萬來部分未據起訴），蔡萬來雖經送醫急救，仍於八十九年九月九日下午三時十
五分許死亡。而甲○○於奪下九釐米手槍後，經同夥之呼喊發現蔡萬來中彈倒地，怒
不可遏，復與持酒瓶之薛人寬共同承前傷害之犯意，接續將乙○○壓制於包廂內予以
毆打，致乙○○之頭部、臉部、枕部、臂部等處受傷（甲○○共同傷害乙○○部分業
經判刑確定），嗣經姜斐壽出言制止，甲○○始停手並將九釐米手槍交給薛人寬轉交
予姜斐壽。姜斐壽為恐遭查緝，乃持該九釐米手槍下樓，於行經二樓時，持該槍對鐵
門射擊一發子彈洩憤，再將之交予同行之陶文興，兩人隨即共乘計程車離去。包廂內
之薛人寬等人亦手持霰彈槍、左輪槍相繼離去，甲○○則為前來處理之警察逮捕，並
在包廂門口之走道上扣得九釐米空彈殼一個，在包廂內扣得九釐米空彈殼三個、彈頭
破片一粒、尚未擊發之九釐米子彈二發（另在包廂入門處之天花板發現留有二個彈孔
，及在近廁所處之天花板發現留有一個彈孔，均挖出彈頭碎片）。其後姜斐壽攜帶前
揭霰彈槍及轉輪槍逃到嘉義縣中埔鄉、水上鄉一帶藏匿時，得知警方誤以為擊中蔡萬
來之兇槍為其所有，乃透過友人通知薛人寬交出前開九釐米手槍。嗣台北縣警察局中
和分局於八十九年十二月一日接獲匿名電話，獲悉該槍之下落，乃於同日晚上九時三
十分許，在台北縣蘆洲市○○○路○段一三二號旁之廢棄車輛內起出前開九釐米手槍
（含彈夾一個、制式九釐米子彈二發），姜斐壽並於八十九年十二月二十三日晚上八
時三十分許，在嘉義市○○○街二三四號一樓為警查獲，起出霰彈槍一支（含霰彈七
發）及轉輪槍一支（含子彈四發）等情。因而撤銷第一審關於甲○○持有手槍部分之
判決，依想像競合犯改判論處甲○○共同未經許可持有手槍（累犯）罪刑。另以公訴
意旨略以：被告乙○○於八十九年九月八日凌晨零時四十分許，攜帶型號不詳之制式
手槍及子彈若干發，與不知情之宇志芳前往前揭「時代ＫＴＶ酒店」與姜斐壽等人飲
酒時，雙方因談判發生爭執，乙○○竟持該手槍先朝天花板射擊一發子彈後，明知持
槍對人射擊會造成死亡之結果，仍持該手槍往在包廂內飲酒之蔡萬來射擊，致蔡萬來
頭部中彈，顱內出血死亡等情，因認乙○○涉有槍砲彈藥刀械管制條例第十一條第四
項、第十二條第四項及刑法第二百七十一條第一項之罪嫌云云。但經審理結果，認為
攜帶九釐米手槍進入包廂者為甲○○，其後持該槍擊中蔡萬來者亦為甲○○，並非乙
○○。因而維持第一審諭知乙○○無罪之判決，駁回檢察官在第二審之上訴，固非無
見。
惟查：(一)制式霰彈槍屬於獵槍之一種（內政部九十一年五月八日內授警字第○九一○
○七五七八四號函參照），非法持有霰彈槍者，係犯槍砲彈藥刀械管制條例第八條第
四項之未經許可持有獵槍罪。原判決認定，甲○○未經許可持有霰彈槍部分，係犯槍
砲彈藥刀械管制條例第七條第四項之未經許可持有手槍罪（見原判決第四面第一至五
行、第三十八面第一至二行），自有適用法則不當之違法。(二)原判決事實已明白認定
：甲○○與其餘共犯基於非法持有槍枝及恐嚇危害安全之犯意聯絡，至薛人寬之辦公
室，取出姜斐壽帶來之霰彈槍，及薛人寬非法持有之另一把九釐米手槍，攜入包廂，
將霰彈槍、九釐米手槍分別交予薛人寬、姜斐壽。姜斐壽、薛人寬及陳金鎮即分持九
釐米手槍、霰彈槍及轉輪槍，指向宇志芳，表示要帶到外面談判，使宇志芳心生畏懼
（見原判決第四面第一至八行）。理由並說明：甲○○外出取槍，且攜入後交予薛人
寬、姜斐壽持用，嗣薛人寬、姜斐壽與持轉輪槍之陳金鎮，共同持槍抵住宇志芳，表
示欲押出去談判，則渠等共同持槍之行為，即有犯意聯絡，應共同負責（見原判決第
二十八面第十四至十七行）；及敘明甲○○與姜斐壽、薛人寬、陳金鎮等人有犯意聯
絡及行為分擔，為共同正犯（見原判決第三十八面第三至四行）。但對於甲○○論罪
科刑時，僅就其共同未經許可持有九釐米手槍、霰彈槍（均含子彈）部分，予以論處
（見原判決第三十八面第一至五行）；至於共同恐嚇危害安全、共同未經許可持有轉
輪槍（含子彈）部分，則未予論斷，自有未合。(三)違禁物不問屬於犯人與否，沒收之
，刑法第三十八條第一項第一款、第二項定有明文。本案甲○○所共同持有之霰彈槍
，內有霰彈七發，且已扣案（見原判決第二面第十六行、第六面第八行）。嗣該七發
霰彈經送請鑑定結果，均係制式之 12 GAUGE 霰彈，其中彈底標記為 FIOCCHI 12 12
ITALY者三發（均已試射），另彈底標記為JH 12 221者四發（試射一發），均具有殺
傷力，有內政部警政署刑事警察局八十九年十一月二十八日刑鑑字第一八七七七七號
鑑驗通知書在卷可稽（見第一審第四九號案Ｂ卷第三三○頁）。依上開證據顯示，扣
案之制式霰彈七發，經試射四發，尚餘三發，均具殺傷力；則該剩餘之三發霰彈，自
應依違禁物規定諭知沒收，方為合法。乃原判決竟謂：扣案之霰彈七發，經鑑定結果
雖為制式之霰彈均具殺傷力，但於鑑定時七發均已試射，故無庸諭知沒收云云（見原
判決第六面第八行、第十一面第三至五行、第三十九面第十七行至第四十面第二行）
，自有認定事實不依證據，及判決不適用法則之違法。(四)刑事訴訟法第九十五條第一
款規定：訊問被告應先告知犯罪嫌疑及所犯所有罪名，罪名經告知後，認為應變更者
，應再告知。本件第一審檢察官對於甲○○非法持有槍枝部分，係依槍砲彈藥刀械管
制條例第十一條第四項之未經許可持有可發射子彈具有殺傷力之槍枝罪嫌，提起公訴
。原判決變更檢察官所引應適用之法條，改依同條例第七條第四項之未經許可持有手
槍，論處罪刑；惟原審於審判期日，非但未依上開規定告知起訴之罪名，亦未告知變
更後之罪名（見原審九十一年四月十日審判筆錄），使甲○○在審判期日得適切行使
法律所賦予之防禦權，即遽行判決，亦有未合。(五)實施刑事訴訟程序之公務員，就該
管案件，應於被告有利及不利之情形，一律注意，刑事訴訟法第二條第一項定有明文
。原判決以：乙○○於混亂中見姜斐壽所持有之九釐米手槍掉落於地，為防衛其本身
及宇志芳之權利，乃拾起該手槍往天花板射擊一發，並喊稱：「讓芋仔（指宇志芳）
走！大家不要動！」。原坐在沙發上之甲○○見狀立刻起身堵住出口，與衝上前來之
薛人寬一同拉扯乙○○，並於共同毆打乙○○成傷之際，奪下乙○○手中之九釐米手
槍。此時甲○○為嚇止乙○○掙扎，竟持該手槍朝包廂內部，連續射擊三發子彈，其
中一發擊中欲前來勸阻之蔡萬來，子彈由下往上貫穿蔡萬來之顱骨，致蔡萬來死亡。
認為當時係甲○○奪下九釐米手槍後始持槍射擊，蔡萬來之中彈死亡與乙○○無關，
因而判決乙○○無罪。惟依卷內證據資料，乙○○於偵查中始終承認：「是與對方在
搶槍時，槍枝走火，我當時是與甲○○搶槍」、「在搶奪當中槍枝走火，我即被他們
三、四人圍毆，期間我有聽到三、四聲槍聲，我聽到阿權（指薛人寬，尚未到案）說
弄到自己的人」、「在搶奪過程中，因槍枝走火而誤擊到對造之其中一人」（見偵字
第一七一○三號卷第一一四頁背面、偵字第一七二五○號卷第十四頁背面、第六十七
頁）。甲○○於審判中亦稱：「第二槍我過去跟他（指乙○○）搶槍時，當時他已經
走到桌子那邊，……第二槍我去壓他的時候，他的手有搖晃，……當時我是抓到乙○
○所拿槍枝擊鎚的地方，……我不知道是否被我左右搖晃，才打到人」（見第一審第
四九號案Ｂ卷第二七七頁、第二七八頁）。當時在場目擊之姜斐壽亦供稱：「乙○○
在包廂門口持一把九○手槍，朝天花板開了一槍，……甲○○上前要搶他的槍，在拉
扯時又開了三槍，其中一槍打中蔡萬來頭部。」、「在包廂開了四槍，……第一槍是
乙○○故意朝天花板開的，第二、三、四槍是乙○○、甲○○、蔡萬來等人在奪槍拉
扯時所開」、「乙○○開完第一槍後，甲○○、蔡萬來二人去搶槍，後就連續開了三
槍或四槍」、「拉扯時蔡萬來被打倒，乙○○開第一槍是打天花板，乙○○要開第二
槍時，蔡萬來、甲○○才過去搶槍，在拉扯時不小心射到蔡萬來，蔡萬來倒下來時，
槍已搶下」（見他字第二八一五號卷第六十六頁、第六十七頁正面、背面，第一審第
四九號案Ａ卷第二○八頁背面、第二○九頁、第二一○頁背面）。第一審法院於調查
時，命甲○○、乙○○模擬現場奪槍之情境，甲○○、乙○○亦一致供稱：依當時爭
奪之情狀「會射到人」（見第一審第四九號案Ｂ卷第二十四頁）。以上情節如果無訛
，則蔡萬來係在甲○○與乙○○爭奪手槍之過程中，遭子彈擊中。上開有利於甲○○
，不利於乙○○之證據，何以不足採納？原判決並未說明其取捨證據之理由，即遽認
係甲○○奪下九釐米手槍後始持槍射擊，蔡萬來之中彈死亡與乙○○無關，自嫌速斷
。(六)原判決以：蔡萬來於解剖時，雖未在其顱內取出彈頭，警方在包廂內扣得之三顆
彈頭，其中二顆亦未驗出血跡反應，惟上開情形，僅能認該三顆彈頭中之其中二顆未
擊中蔡萬來頭部，並據以推論「難以否認蔡萬來係遭九釐米手槍擊中」（見原判決第
十二面第九至十二行），似認為蔡萬來可能遭扣案三顆彈頭中之其餘一顆，擊中頭部
。惟依卷附內政部警政署刑事警察局八十九年十二月十六日（八九）刑醫字第一九五
四三四號鑑驗書記載，上開三顆彈頭，以「血跡檢測法檢測結果，均呈陰性反應」（
見第一審第四九號案Ａ卷第一四六頁），亦即扣案之三顆彈頭，經鑑定結果均無血跡
反應。原判決所為之上開判斷，亦與卷內證據資料，不相適合。(七)原判決事實欄，又
依據甲○○、乙○○、蔡萬來等人之身高，及渠等在包廂內之相關位置認定：本案係
背向大門之甲○○為嚇止乙○○掙扎，而持九釐米手槍面對乙○○，從其身旁朝包廂
內部「微向上方」，連續射擊三發子彈，其中一發擊中適由包廂內走到電視機前欲來
勸阻之蔡萬來，子彈「由下往上」貫穿蔡萬來之顱骨，致蔡萬來死亡。理由並說明：
乙○○之身材較蔡萬來為高，當時且係直立，倘係乙○○以舉臂之姿勢開槍，則其貫
入蔡萬來頭部之角度必係「由上往下」，顯與蔡萬來中彈實際上係「由下往上」貫穿
之角度不符，因而判斷持槍擊中蔡萬來者，係甲○○非乙○○（見原判決第四面第十
五行至第五面第四行、第三十五面第十五至十六行、第四十六面第一至三行）。惟依
內政部警政署刑事警察局法醫解剖鑑定報告記載：「槍創入口位於左額顳部，……『
耳上七公分』，耳前七公分，經檢視顱骨之內板錐狀缺損可確認為入口；槍創出口位
於左顳枕部，……『左耳後下方』」。（見第一審第四九號案Ａ卷第一二六頁）。其
槍創入口既在左額顳部「耳上七公分」，出口在左顳枕部「左耳後下方」，則貫穿之
角度應係「由上往下」非「由下往上」。卷附之三軍總醫院手術記錄附圖，亦顯示子
彈貫穿之角度係「由上往下」非「由下往上」（見同上卷第一二九頁背面）。乃原判
決竟以：乙○○之身材較蔡萬來為高，當時且係直立，倘係乙○○以舉臂之姿勢開槍
，則其貫入蔡萬來頭部之角度必係「由上往下」，顯與蔡萬來中彈實際上係「由下往
上」貫穿之角度不符，因而認定持槍擊中蔡萬來者，係甲○○非乙○○云云。其認定
之事實，與卷內之證據資料，顯然完全相反，亦有違誤。以上或為上訴意旨指摘所及
，或為本院得依職權調查之事項，應認原判決有撤銷發回更審之原因。又原判決說明
不另為無罪諭知部分（即原判決第四十面以下，理由六甲○○被訴傷害宇志芳及殺害
宇志芳未遂部分），基於審判不可分原則，併予發回。另(1)原判決事實記載發生槍擊
案後，警方在包廂門口之走道上扣得九釐米空彈殼一個，在包廂內扣得九釐米空彈殼
三個（見原判決第五面第十五至十六行）；但理由說明，扣案之九釐米空彈殼為五個
（見原判決第十面第九行、第十一面第十六至十七行），前後不相適合。(2)警方係在
嘉義縣水上鄉○○村○○道路旁之工寮內，查扣本案之霰彈槍一支（含霰彈七發）及
轉輪槍一支（含子彈四發）；原判決誤載為，警方係在嘉義市○○○街二三四號一樓
起出上開槍、彈，亦與卷內資料不合，均併此指明。
據上論結，應依刑事訴訟法第三百九十七條、第四百零一條，判決如主文。
中      華      民      國    九十一    年      八      月      一      日
                              最高法院刑事第十一庭
                                  審判長法官  呂  潮  澤
                                        法官  陳  世  雄
                                        法官  孫  增  同
                                        法官  林  開  任
                                        法官  洪  明  輝
      右正本證明與原本無異
                                              書  記  官
中      華      民      國    九十一    年      八      月      七      日
